【裁判字號】    90,上訴,1887
【裁判日期】    900713
【裁判案由】    偽造文書等
【裁判全文】
臺灣高等法院刑事判決                  九十年度上訴字第一八八七號
    上訴人  臺灣桃園地方法院檢察署檢察官
    被  告  乙 ○ ○
右上訴人因被告偽造文書等案件，不服臺灣桃園地方法院八十九年度訴字第一六０七
號，中華民國九十年四月四日第一審判決（起訴案號：臺灣桃園地方法院檢察署八十
九年度偵字第九四八八號、第一０九九七號）提起上訴，本院判決如左：
    主    文
原判決撤銷。
乙○○連續意圖為自己不法之所有，以詐術使人將本人之物交付，處有期徒刑陸月，
如易科罰金，以參佰元折算壹日。
    事    實
一、乙○○於民國（下同）八十七年一月五日，在其桃園縣中壢市○○路十三號四樓
    住所處，自任會首邀集新台幣（下同）一萬元互助會乙組（下簡稱第一組會），
    連同會首共計二十二會，會期自八十七年一月五日起至八十八年十月五日止，於
    每月五日開標；復於八十七年七月五日，自任會首再邀集一萬元互助會乙組（下
    簡稱第二組會），連會首共計十八會，會期自八十七年七月五日起至八十八年十
    二月五日止，亦於每月五日開標，均採內標制。詎乙○○因其他互助會遭倒會，
    且缺乏資金，竟意圖為自己不法之所有，基於概括犯意，於八十八年六月五日第
    一組會開標時，利用活會會員均未到場標會之機會，以口頭向活會會員丙○○等
    人表示該會係由丁○○以一千元得標，另向丁○○表示係其他會員得標，使丙○○、丁○○等活會會員信以為真，陷於錯誤各繳付活會款九千元予乙○○，共詐
    得十五萬三千元，足生損害於丁○○及各活會會員；又於同年七月五日之第一組
    會開標時，以同一方法，向丁○○等活會會員誑稱係由丙○○以一千元得標，另
    向丙○○表示係由其他會員得標，致丙○○誤、丁○○等活會會員陷於錯誤，各
    繳付活會款九千元予乙○○，共計詐得十五萬三千元，足生損害於丙○○及其他
    活會會員；復於同年九月五日之第二組會開標時，以同一方式，向甲○○等活會
    會員表示該會係由戊○○以一千元得標，向戊○○則表示為他會員得標，向戊○○等活會會員各詐收會款九千元，共計十四萬四千元。總計乙○○先後共詐得四
    十五萬元。迨八十八年十二月五日，乙○○片面宣佈倒會後即避不見面，經丁○○等人相互查証結果，始知受騙。
二、案經被害人丁○○、丙○○、戊○○、甲○○訴由台灣桃園地方法院檢察署檢察
    官偵查起訴。
    理    由
一、右揭事實，迭據被告乙○○於偵、審中坦承不諱，核與告訴人丁○○、丙○○、
    戊○○、甲○○指訴情節相符，復有互助會會單二紙、催告函及支付命令各一紙
    在卷可資佐証，本件事證明確，被告犯行洵堪認定，應依法論科。
二、核被告乙○○所為，係犯刑法第三百三十九條第一項之詐欺取財罪。其於每次冒
    標後，同時向多數活會會員詐取會款，係一行為觸犯數個相同之詐欺罪名，為同
    種想像競合犯，依刑法第五十五條規定，應從一重處斷。被告先後三次詐欺犯行
    ，時間緊接，犯罪構成要件相同，顯係基於概括犯意而為，為連續犯，應以一罪
    論，並依法加重其刑。
三、原審以被告所犯罪証明確予以論科，固非無見，惟查被告每次係以一千元冒標後
    ，向各活會會員詐取會款，其各次詐欺之金額各為十五萬三千元、十五萬三千元
    、十四萬四千元，原審未認定被告每次係以多少錢冒標，且誤載每次冒標金額，
    均有未洽，本件檢察官上訴意旨認被告冒標會款另成立偽造文書罪，據以指摘原
    判決失當，固無理由，惟認被告尚未與被害人等和解，原審即為緩刑宣告，據以
    指摘原判決不當，即非無理由，惟原判決既有可議，自無可維持，應由本院予以
    撤銷改判，爰審酌被告犯罪動機、目的、手段、所生危害、犯罪後態度及尚未與
    被害人和解賠償渠等損害等一切情狀，與原審同量處其有期徒刑六月，又被告行
    為後，刑法第四十一條業於九十年一月十日經修正公布，於同年月二日生效，修
    正後之刑法第四十一條，將原犯最重本刑為三年以下有期徒刑以下刑之罪，而受
    六月以下有期徒刑或拘役之宣告，因身體、教育、職業或家庭之關係，執行顯有
    困難者，得以一元以上三元以下折算一日，易科罰金之規定，修正為「犯最重本
    刑為五年以下有期徒刑以下刑之罪，而受六個月以下有期徒刑或拘役之宣告，因
    身體、教育、職業、家庭之關係或其他正當事由，執行顯有困難者，得以一元以
    上三元以下折算一日，易科罰金」，經比較新舊法結果，以新法對被告較為有利
    ，爰依刑法第二條第一項前段規定，適用修正後之刑法第四十一條規定，諭知被
    告所處有期徒刑易科罰金之折算標準示懲。
四、公訴意旨另以：被告乙○○先後偽填被害人丁○○、丙○○、戊○○等人名義標
    單冒標，向各被害人詐取會款，因認被告另涉有刑法第二百十六條、第二百十條
    行使偽造私文書罪嫌云云。然查：被告乙○○係利用各活會員未到場投標之機會
    ，口頭向各活會員表示係何人得標後詐收活會款等情，業據被告於本院調查時供
    明在卷( 見本院卷第二十二頁至第二十三頁），被害人丁○○、丙○○、戊○○
    亦均証稱被告未填寫標單冒標，均以口頭方式表示係何人得標以詐收會款等情（
    見本院卷第二十三頁），互核相符，雖被告於偵查中曾表示每次投標均須填寫標
    單，且每次開標均會有人在場云云，然其所謂填寫標單究係填寫會員姓名及金額
    ？抑或僅填寫金額，均未見被告確切陳明，嗣於本院調查中已否認該情，且與被
    害人丁○○、丙○○、戊○○供述情節相符，自以被告於本院所陳為可採。此外
    復查無其他積極証據，足資証明被告確有偽造標單冒標情事，依罪疑唯輕原則，
    自應認被告偽造文書部分犯行係屬不能証明，惟因公訴意旨認與有罪部分，有裁
    判上一罪之牽連關係，爰不另為無罪之諭知。
五、據上論斷，應依刑事訴訟法第三百六十九條第一項前段、第三百六十四條、第二
    百九十九條第一項前段、刑法第二條第一項前段、第五十六條、第三百三十九條
    第一項、第五十五條，修正後刑法第四十一條第一項前段，罰金罰鍰提高標準條
    例第一條前段、第二條，判決如主文。
本案經檢察官張秋雲到庭執行職務。
中      華      民      國    九十    年      七      月      十三      日
                            臺灣高等法院刑事第十六庭
                                審判長法  官  許  增  男
                                      法  官  黃  賽  月
                                      法  官  黃  鴻  昌
右正本證明與原本無異。
被告部分不得上訴。
檢察官部分如不服本判決應於收受送達後十日內向本院提出上訴書狀，其未敘述上訴
之理由者並得於提起上訴後十日內向本院補提理由書（均須按他造當事人之人數附繕
本）。
                                      書記官  黃  千  鶴
中      華      民      國    九十    年      七      月      十三      日
附錄：本案論罪科刑法條全文
刑法第三百三十九條第一項：
意圖為自己或第三人不法之所有，以詐術使人將本人或第三人之物交付者，處五年以
下有期徒刑、拘役或科或併科一千元以下罰金。


司法院資訊處製作；財團法人民間司法改革基金會備份。
